【裁判字號】    99,訴,2229
【裁判日期】    990712
【裁判案由】    分割共有物
【裁判全文】
臺灣臺北地方法院民事判決              99年度訴字第2229號
原      告  甲○○
訴訟代理人  郭承昌律師
被      告  丙○○
兼  上一人
訴訟代理人  乙○○
上列當事人間請求分割共有物事件，本院於民國99年6 月29日言
詞辯論終結，判決如下：
    主  文
兩造共有如附表一、附表二所示之土地及建物，准予變賣，所得
價金按原告二分之一、被告各四分之一之比例分配之。
訴訟費用由被告丙○○、乙○○各負擔四分之一，餘由原告負擔
。
    事  實  及  理  由
一、原告主張：原告與被告丙○○、乙○○共有如附表一、附表
    二所示之土地及建物（下合稱系爭房地），應有部分比例分
    別為2 分之1 、4 分之1 、4 分之1 。按系爭房地使用目的
    ，並非不能分割，亦無不分割之特約，惟兩造始終無法達成
    分割協議。又系爭房地內部無獨立可供使用之部分，故請求
    以變價分配為分割方法。爰基於共有物分割請求權之法律關
    係。聲明：如主文第1 項所示。
二、被告則以：可否請3 家仲介估價，再以合理價格委託仲介出
    售系爭房地，將售價均分等語，資為抗辯。聲明：原告之訴
    駁回。
三、兩造不爭執事項：
（一）蕭金蘭、黃彥凱與被告共有系爭房地，蕭金蘭、黃彥凱權
      利範圍各4 分之1 （惟蕭金蘭、黃彥凱將系爭房地所有權
      信託登記予原告，故原告就系爭房地所有權權利範圍為2
      分之1 ），被告權利範圍各4 分之1 。
四、按各共有人，得隨時請求分割共有物。但因物之使用目的不
    能分割或契約訂有不分割之期限者，不在此限。共有物之分
    割，依共有人協議之方法行之。分割之方法不能協議決定，
    或於協議決定後因消滅時效完成經共有人拒絕履行者，法院
    得因任何共有人之請求，命為下列之分配：一、以原物分配
    於各共有人。但各共有人均受原物之分配顯有困難者，得將
    原物分配於部分共有人。二、原物分配顯有困難時，得變賣
    共有物，以價金分配於各共有人；或以原物之一部分分配於
    各共有人，他部分變賣，以價金分配於各共有人。共有人相
    同之數不動產，除法令另有規定外，共有人得請求合併分割
    。民法第823 條第1 項、第824 條第1 項、第2 項、第5 項
    分別定有明文。次按分割共有物究以原物分割或變價分割為
    適當，法院應斟酌當事人意願、共有物之使用情形、經濟效
    用及全體共有人之利益等情形而為適當之分割，不受共有人
    所主張分割方法之拘束。
五、經查，本件兩造就系爭房地並無不能分割之協議，亦無不能
    分割之情事，兩造迄今未能達成分割之協議，則原告首開訴
    請被告就系爭房地合併分割共有物，揆諸前開說明，即無不
    合，應予准許。次查，如附表一、附表二所示建物分別坐落
    如附表一、附表二所示土地上，自應併同分割，始符合實際
    使用情形及經濟效益等情。復查，如附表一所示建物面積76
    .2平方公尺（未包含陽台部分）、權利範圍全部，該建物為
    公寓式建築之五樓部分，其室內雖有三個房間，惟僅廚房、
    餐廳各一，廁所二個；如附表二所示建物面積21.17 平方公
    尺（未包含陽台及共有部分805 建號持分）、權利範圍全部
    ，該建物為公寓式建築之10樓部分，其室內僅一個房間、一
    個廁所等節，有建物登記謄本在卷可按，並有原告陳報現場
    簡圖、照片等件在卷可查。可徵如附表一、附表二所示建物
    面積僅分別約76平方公尺、21平方公尺餘，屋內設施均僅約
    供一個家庭日常生活使用。若採原物分割，則原告、被告各
    自如附表一所示建物得取得之面積僅38平方公尺餘、19平方
    公尺餘、19平方公尺餘，自如附表二所示建物得取得面積僅
    10平方公尺餘、5 平方公尺餘、5 平方公尺餘，面積未免過
    小，且有害於各自日常生活之使用及經濟利用價值，又如附
    表一、附表二所示建物二者面積差距約為三倍，兩造對如附
    表一、附表二所示建物之權利比例分別為2 分之1 、4 分之
    1 、4 分之1 ，亦無法公平分配或滋生補償問題，顯見原物
    分割之方案甚不可採。又若將系爭房地全部分配予兩造其中
    一方，同生有補償問題，參酌兩造共有人已因系爭房地無法
    達成協議而衍生本件訴訟，為免再生補償糾紛，亦不應採取
    此種分割方式。從而，本院衡酌系爭房地之使用情形、經濟
    效用、兩造之利益及意願等一切情形，認為系爭房地之分割
    ，應以變賣共有物後以價金分配於各共有人之方式為適當。
六、綜上所述，原告訴請裁判分割兩造共有系爭房地為有理由，
    應准為合併分割，至其分割方法則應以變價分割之方式為宜
    ，即變賣系爭房地，所得價金按原告2 分之1 、被告各4 分
    之1 比例分配之，爰諭知如主文第一項所示。
七、本件事證已臻明確，兩造其餘攻擊或防禦方法，經本院審酌
    後，認均與本件之結論無涉，茲不再一一論述，併予敘明。
八、據上論結，原告之訴為有理由，依民事訴訟法第80條之1 ，
    判決如主文。
中    華    民    國    99    年    7     月    12    日
                  民事第二庭    法  官  黃呈熹
以上正本係照原本作成。
如對本判決上訴，須於判決送達後二十日之不變期間內，向本院
提出上訴狀。
中    華    民    國    99    年    7     月    12    日
                                書記官  傅美蓮
附表一
┌───────────────────┬─┬──────┐
│土地座落                              │地│    面積    │
├────┬────┬──┬───┬──┤  │（平方公尺）│
│縣  市  │鄉鎮市區○段  ○○段  │地號│目│            │
├────┼────┼──┼───┼──┼─┼──────┤
│臺北縣  │ 新  店 │新和│      │114 │建│2345.71     │
├────┼────┴──┴───┴──┴─┴──────┤
│權利範圍│乙○○：109/40000丙○○：109/40000 甲○○：   │
│        │218/40000                                     │
└────┴───────────────────────┘
┌────┬────────┬────┬───────────┐
│  建  號│建物門牌        │建築式樣│面積（平方公尺）      │
│        │                │、主要建├─────┬─────┤
│        │                │築材料  │層數層次  │附屬建物及│
│        │                │        │層次(面積)│用途      │
├────┼────────┼────┼─────┼─────┤
│  323   │臺北縣新店市永安│鋼筋混凝│  5層     │陽台7.63  │
│        │街63巷6號5樓    │土      │5層 76.2  │          │
├────┼────────┴────┴─────┴─────┤
│權利範圍│乙○○：1/4  丙○○：1/4  甲○○：1/2             │
└────┴─────────────────────────┘
附表二
┌────────────────────┬─┬──────┐
│土地座落                                │地│    面積    │
├────┬────┬──┬────┬──┤  │（平方公尺）│
│縣  市  │鄉鎮市區○段  ○○段    │地號│目│            │
├────┼────┼──┼────┼──┼─┼──────┤
│臺北縣  │ 新  店 │新和│        │149 │建│5712.04     │
├────┼────┴──┴────┴──┴─┴──────┤
│權利範圍│乙○○：9/40000  丙○○：9/40000  甲○○：      │
│        │18/40000                                        │
└────┴────────────────────────┘
┌────┬─────────┬────┬───────────┬───────┐
│  建  號│建物門牌          │建築式樣│面積（平方公尺）      │              │
│        │                  │、主要建├─────┬─────┤ 備    註     │
│        │                  │築材料  │層數層次  │附屬建物及│              │
│        │                  │        │層次(面積)│用途      │              │
├────┼─────────┼────┼─────┼─────┼───────┤
│  649   │臺北縣新店市○○街│鋼筋混凝│  14層    │陽台3.38  │含共有部分805 │
│        │83巷17弄2號10樓   │土      │10層21.17 │          │建號持分      │
├────┼─────────┴────┴─────┴─────┴───────┤
│權利範圍│乙○○：1/4  丙○○：1/4  甲○○：1/2                               │
└────┴──────────────────────────────────┘

司法院資訊處製作；財團法人民間司法改革基金會備份。
